最高法院民事判決　　　　　　　　　　　　　　　八十六年度台上字第二○一六號
　　上 訴 人　丙○○
　　被上訴人　甲○○
右當事人間請求拆屋還地事件，上訴人對於中華民國八十五年六月十七日台灣高等法
院高雄分院第二審更審判決（八十五年度上更(一)字第四號），提起上訴，本院判決如
左：
    主  文
上訴駁回。
第三審訴訟費用由上訴人負擔。
    理  由
本件被上訴人主張：坐落澎湖縣馬公市○○段二二三六號土地面積三七六平方公尺，
為伊所有，上訴人未得伊之同意，擅在該土地內搭建房屋及圍牆等地上物，無權占有
如第一審判決附圖（下稱：附圖）所示除黃色部分外之面積三四三平方公尺等情，爰
依民法第七百六十七條規定，求為命上訴人拆除系爭土地內如附圖所示之地上物，返
還該土地與伊之判決（按：其中請求拆除如原判決附圖所示Ａ部分面積一一二‧八八
平方公尺之地上物交還土地部分，經原審廢棄第一審所為被上訴人勝訴之判決改判駁
回其訴後，未據被上訴人聲明不服，已告確定。另被上訴人對第一審共同被告乙○○
、鄭啟精、鄭東合及於原審追加之當事人鄭冬田、鄭冬海、鄭冬川、謝鄭金旦等人為
請求部分，亦經原審判決被上訴人敗訴確定。）
上訴人則以：系爭土地上之地上物，均係伊之先祖父鄭於四十餘年前所建，由伊及
前述乙○○等多人共同繼承。被上訴人僅對伊為請求，當事人顯不適格。且自伊之先
祖父占有該土地迄今已逾二十年，業經伊向地政機關請求為地上權登記，亦非無權占
有。況被上訴人之請求權早逾十五年之消滅時效期間，其再為請求，尤非有理等語，
資為抗辯。
原審以：系爭土地為被上訴人所有，有上訴人不爭執之土地登記簿謄本可稽，堪認為
真正。該土地內，除附圖所示黃色部分三十平方公尺未被占用外，其餘部分均經建有
房屋、圍牆、養場、石綿瓦搭建物及水泥堆置場等地上物，亦有兩造所不爭執之第
一審勘驗筆錄、現場照片及澎湖縣澎湖地政事務所之複丈成果圖等件為憑。其中如前
述附圖所示Ａ部分之「房屋」面積一一二‧八八平方公尺，經查確係上訴人之祖父鄭
於四十餘年前所興建，鄭於民國四十三年三月十三日死亡後，其繼承人有上訴人
及未經被上訴人對之起訴為請求之訴外人薛鄭有伸等人，被上訴人僅對上訴人及第一
審共同被告乙○○等人就該房屋部分為請求，其當事人固屬不適格。惟房屋以外之圍
牆、養場、石綿瓦搭建物、水泥堆置場等地上物，均係上訴人於七十年間重新建造
，已據證人鄭新旭、蔡金定、歐清河於上訴人被訴「竊佔」案（台灣澎湖地方法院八
十三年度易字第一一六號）審理中結證屬實，有經調閱之該案卷可考，上訴人提出四
鄰之證明，謂係其祖父鄭所興建並加整修云云，尚與事實不符。聲請會同「土地技
師公會」為鑑定，因事實已明確，亦無必要。是上訴人於建造系爭圍牆、養場、石
綿瓦搭建物、水泥堆置場等地上物時，既未經土地所有人之被上訴人同意，即屬無權
占有。被上訴人請求其拆除各該地上物返還土地與被上訴人，自無不合。被上訴人所
有之系爭土地，係屬已登記之不動產，其物上請求權並無消滅時效之適用。上訴人所
為被上訴人之請求權已罹於消滅時效期間之抗辯，尚無可取。又其搭建系爭圍牆等地
上物，與民法第七百九十六條所定之越界建築「房屋」之情形不同，顯無該規定之適
用。而第一審共同被告乙○○就系爭土地上之前開Ａ部分房屋，不論於八十二年一月
間，是否有申請為時效取得地上權之登記，均與上訴人應拆除之地上物無涉。為原審
心證之所由得，因就上訴人應拆除系爭圍牆等地上物（即扣除附圖所示黃色部分及原
判決附圖所示Ａ部分之房屋以外之地上物），交還該土地與被上訴人部分，維持第一
審所為被上訴人勝訴之判決，駁回上訴人對該部分之上訴，經核於法洵無違誤。上訴
論旨猶以被上訴人單獨請求上訴人拆除圍牆等地上物，為當事人不適格，該地上物亦
非上訴人所搭建等陳詞，指摘原審採證、認事之職權行使為不當，求予廢棄原判決對
其不利部分，非有理由。
據上論結，本件上訴為無理由，依民事訴訟法第四百八十一條、第四百四十九條第一
項、第七十八條判決如主文。
中      華      民      國    八十六    年      六      月     二十六   日
                              最高法院民事第五庭
                                  審判長法官  張  福  安
                                        法官  蘇  茂  秋
                                        法官  蘇  達  志
                                        法官  顏  南  全
                                        法官  葉  賽  鶯
      右正本證明與原本無異
                                              書  記  官
中      華      民      國    八十六    年      七      月      八      日
